臺灣臺北地方法院刑事判決　　　　　　　　　　　　八十八年度訴字第一七七０號
　　公　訴　人　臺灣臺北地方法院檢察署檢察官
　　被　　　告　壬○○
　　選任辯護人　任順律師
　　被　　　告　甲　○
　　選任辯護人　任順律師
　　　　　　　　萬建樺律師
　　被　　　告　乙○○
　　選任辯護人　王聰明律師
右列被告等因違反商業會計法等案件，經檢察官提起公訴（八十八年度偵字第一四一
九號），本院判決如左：
    主  文
壬○○共同連續以明知為不實之事項，而填製會計憑證，處有期徒刑肆年。
甲○連續為他人處理事務，意圖損害本人之利益，而為違背其任務之行為，致生損害
於本人之利益，處有期徒刑壹年陸月。又共同連續以明知為不實之事項，而填製會計
憑證，處有期徒刑捌月。應執行有期徒刑貳年。
乙○○無罪。
    事  實
一、
（一）壬○○部分：
　　　壬○○係耀元電子股份有限公司（下稱耀元公司）董事長特別助理，實則職司
      總經理之職務，與該公司商業負責人即董事長庚○○、財務副總經理癸○○（
      該二人業據檢察官提起公訴，刻由本院以八十六年度訴字第五二三號審理中）
      均實際負責耀元公司資金調度事宜。耀元公司自民國八十六年間起，財務週轉
      困難，庚○○、壬○○、癸○○等人為籌措週轉資金，共同商議後決定開立不
      實之耀元公司統一發票，並簽發關係企業之支票或向非關係企業商借支票，以
      製造耀元公司對外銷貨之假象，再持不實之統一發票及支票訛證交易存在之方
      式，向各往來銀行辦理票貼融資，謀議既定，三人即共同意圖為自己不法之所
      有，基於填製不實會計憑證及行使不實業務文書之概括犯意聯絡，由癸○○列
      出每週資金缺口，交由壬○○決定簽發何關係企業之支票或向何非關係企業商
      借調度支票，庚○○、壬○○則負責簽發財貿股份有限公司（下稱財貿公司）
      、甲國股份有限公司（下稱甲國公司）、永元實業股份有限公司（下稱永元公
      司）、金馬電腦股份有限公司（下稱金馬公司）、理茲企業有限公司（下稱理
      茲公司）等關係企業之支票；或負責向全瞻科技股份有限公司（下稱全瞻公司
      ）、嘉南電子股份有限公司（下稱嘉南公司）、恒進電腦股份有限公司（下稱
      恒進公司）、培凌電子股份有限公司（下稱培凌公司）、中智股份有限公司（
      下稱中智公司）等非關係企業洽商借用公司支票，再由壬○○指示不知情之耀
      元公司桃園工廠會計部人員開立如附表一編號一至十二、十三至十六、十八至
      二四、二六至四七、四九至五五、五七至五九所示不實之耀元公司統一發票（
      以下簡稱附表一，如未特別註明附表一編號，則指上開編號部分），交由不知
      情之臺北財務部出納人員戊○○、丁○○、己○○等人填製票據明細表（即票
      貼融資申請書），呈由癸○○、庚○○過目用印後，由癸○○、庚○○親自或
      指示戊○○、丁○○、己○○等人，自八十六年下半年起至八十七年三月間止
      ，持交該等不實統一發票、支票及票據明細表（即票貼融資申請書）予附表一
      所示土地銀行松山分行、臺北銀行營業處、中國信託商業銀行城中分行、國際
      票券金融公司、中興銀行東門分行、臺中中小企業銀行松山分行、中國國際商
      業銀行民生分行等融資銀行，訛證交易存在以申辦票貼融資，致使該等銀行誤
      認耀元公司確有銷貨收入，客票兌現無虞，而貸予如附表一實際貸款金額欄所
      示之款項，共計新臺幣（下同）一億四千零三萬元，足以生損害於附表一所示
      融資銀行。嗣八十七年三月間，耀元公司因無力彌補資金缺口，連續跳票，宣
      告倒閉，積欠鉅額票貼融資債務，各該融資銀行始知受騙。
（二）甲○部分：
　　１全瞻公司簽發支票予耀元公司部分：
　　　甲○擔任全瞻公司負責人，係為全瞻公司處理事務之人，因與壬○○係舊識，
      為協助耀元公司週轉資金，明知無對價及擔保狀況下出借全瞻公司支票予他人
      ，有跳票損及全瞻公司票信及負擔票據債務之危險，竟意圖損害全瞻公司之利
      益，自八十六年七月十五日起迄八十七年二月二十三日止，連續多次出借如附
      表二所示之全瞻公司支票予耀元公司，並約定耀元公司須在支票發票日屆至前
      將票面金額之款項存入全瞻公司支存帳戶內，而為違背任務之行為。耀元公司
      取得全瞻公司簽發之支票後，將部分支票輔以不實之耀元公司統一發票，持向
      附表一所示土地銀行松山分行、臺北銀行營業處、中興銀行東門分行、臺中中
      小企業銀行松山分行、中國國際商業銀行民生分行等銀行辦理票貼融資（此部
      分甲○並不知情）。嗣耀元公司宣告倒閉，未能依約將款存入全瞻公司支存帳
      戶內，致如附表二（二）部分高達一億七千八百七十五萬一千零七十二元之全
      瞻公司支票均退票，全瞻公司債信因此受損並負擔鉅額票據債務。
    ２全瞻公司收受不實之財貿公司、大銀公司統一發票，並開立不實之統一發票予
      甲國公司、金馬公司部分：
      甲○係全瞻公司負責人，為商業負責人，因與壬○○係舊識，經由壬○○介紹
      結識庚○○後，明知全瞻公司並未向財貿公司、大銀租賃股份有限公司（下稱
      大銀公司）辦理融資租賃借款而向耀元公司購買物品，竟為協助耀元公司週轉
      資金，同意以全瞻公司名義向財貿公司、大銀公司辦理融資租賃，而簽發如附
      表三所示之票據予財貿公司、大銀公司，並收受財貿公司、大銀公司開立如附
      表四（一）部分所示之不實統一發票，又為使進銷項平衡，明知全瞻公司並未
      銷貨予甲國公司、金馬公司，竟與庚○○、癸○○基於填製不實會計憑證及行
      使不實業務文書之概括犯意聯絡，於八十七年一月八日、十五日、二十三日，
      連續指示不知情之會計人員填製如附表四（二）部分所示不實之全瞻公司統一
      發票三張予甲國公司及金馬公司，再指示不知情之會計人員填寫不實之營業人
      銷售額與稅額申報書，併同上開不實之進項及銷項發票持向臺北市稅捐稽徵處
      申報營業稅，足以生損害於稅捐機關查核稅捐之正確性，惟尚未生逃漏稅捐之
      結果。
二、案經法務部調查局臺北市調查處移送臺灣臺北地方法院檢察署檢察官偵查起訴。
    理  由
壹、被告壬○○、甲○有罪部分：
一、訊據被告壬○○矢口否認涉有右揭填製不實會計憑證、行使不實業務文書及詐欺
    取財犯行，辯稱：(1)檢察官於起訴書附表「耀元電子公司企業集團使用不實統一
    發票向各該銀行融資資料」中所載事證，經法院函查各貸款銀行結果，有多筆資
    料與實情有所出入，其中起訴書附表編號第二五號之資料銀行查無紀錄、編號第
    二八號之金額與實際金額不符，而編號第四八號、第五六號、第六十號至第八一
    號所載之票貼支票均已依約兌現，金額高達一億零二百二十七萬餘元，並無所謂
    「向銀行施以詐術以騙取貸款」之事實，此部分足證確有實際交易。(2)耀元公司
    之財務管理、資金調度等事宜均為財務副總癸○○之職務掌理範圍，因此耀元公
    司收受客戶支票或開立統一發票予客戶皆由其部門負責經辦處理，亦由癸○○統
    籌將上開支票及統一發票彙整向銀行辦理客票融資貸款，此有證人辛○○證稱「
    作客票融資都是由癸○○和我們接洽」可稽，亦有法院向起訴書附表所示融資銀
    行函查耀元公司派員接洽票貼融資事宜之人並無伊在內足憑，是耀元公司若真有
    詐貸銀行情事，亦必是癸○○所為，與伊無涉。(3)伊從未負責辦理財務管理、資
    金調度等事宜，僅擔任耀元公司董事長特別助理，並非耀元公司總經理，有伊身
    分證背面職業欄「耀元電子股份有限公司董事長特別助理」之記載可證；又八十
    三年及八十四年耀元公司擬申請股票上市而製作之公開說明書中，亦已載明耀元
    公司負責人為「董事長」庚○○，耀元公司「總經理」亦為庚○○，至於癸○○
    則在各單位主管資料中登記為「財務經理」，另耀元公司五名董事及二名監察人
    之董監名冊中亦無伊姓名之記載；另依耀元公司終止員工勞動契約積欠工資明細
    彙總表之記載，伊每月薪資只有區區七三、０００元，反觀癸○○在八十七年四
    月份之薪資八七、四００元，而癸○○自承在耀元公司擔任財務經理之職，而總
    經理之職位高於財務經理，衡情論理總經理之薪水當比財務經理為高，為何伊每
    月只領七三、０００元，而癸○○卻領八七、四００元，由是足證伊並非擔任「
    總經理」，而係「董事長特別助理」；伊任職耀元公司之前，係擔任上斧實業股
    份有限公司之總經理，嗣後到耀元公司擔任「董事長特別助理」，偶爾有舊識者
    仍未改口而稱呼伊為「總經理」，故而伊在偵訊時回答檢察官「大家都叫我陳總
    」，係基於上述事實而為之陳述，但此種因沿用舊有稱呼以尊重他人之習慣，為
    人情事理之常，不能以此斷定伊擔任耀元公司「總經理」之職務；參以耀元公司
    有業務往來之客戶大銀公司負責人陳賢明及環球融資股份有限公司之負責人林庭
    盛偵查中皆表示不認識伊等情。本案檢察官起訴事實有關「壬○○為耀元公司總
    經理，負責財務管理及資金調度事宜」，顯有未依證據認定事實之違誤。(4)公訴
    人就伊知情並參與詐貸之決策，僅以另案被告庚○○、癸○○之證詞為憑，毫無
    任何其他補強證據，且有下列違背情理及相互矛盾之處：伊擔任董事長特別助
    理，負責事務為電腦組裝廠之業務訂單接洽、廠務及交貨事宜，平日工作異常忙
    碌，且上班地點為遠在桃園之工廠而非臺北之總公司，根本無法過問耀元公司財
    務事宜，從而本案檢察官只聽信他案被告庚○○、癸○○挾怨誣稱謂與伊共謀向
    銀行詐貸，並據以提起本案公訴，顯然有未依證據認定事實之違法情事。次查
    另案被告庚○○、癸○○就關係企業大、小章之保管，渠等證詞顯有矛盾、相互
    推諉、證據力薄弱，惟無論何人所言為真，皆證明關係企業大、小章絕非由伊保
    管，公訴人所指相互開立支票、發票藉以詐貸款項等事悉與伊無涉。耀元公司
    之關係企業均由董事長兼總經理之庚○○所掌控，伊甚至遭庚○○作為永元公司
    之人頭負責人，簽發高達七千餘萬元之空頭支票而不自知，伊係在耀元公司八十
    七年三月十九日大量高額退票後始知悉，若謂伊與庚○○、癸○○三人共謀為籌
    措資金，而以關係企業之支票及耀元公司之不實發票向往來金融機構辦理融資貸
    款，則為何伊愚笨至此，竟以自己之債信開玩笑。依據當時擔任中國信託商業
    銀行城中分行授信科副理之證人辛○○於八十九年十二月五日之證詞：「做客票
    融資都是由癸○○和我們接洽。壬○○沒有跟我們接觸過客票融資之事情，只有
    在前述參觀工廠的時候有見過，其他沒有見過」、「我們一直認為庚○○是董事
    長兼總經理」，顯然可知伊不僅未擔任總經理一職，更未經手客票融資業務。
    再者，證人癸○○於庭訊時供稱：「發票是大園廠在控管，發票是桃園工廠開的
    ，我們臺北會計都沒有權利開發票也沒有管過發票本」；然而另一證人己○○於
    同日庭訊時卻供稱：「發票本有二本，工廠一本，我們財務部一本」，兩者證供
    相互矛盾，癸○○為另案被告，其所證供因與自身有利害關係而難以憑信，故有
    關財務部門亦可開立發票乙節，證人己○○之證詞顯然較為可採。綜上，檢察官
    於起訴書中所採據以認定伊涉嫌犯商業會計法等罪嫌之事證不僅與實情顯有出入
    ，亦無法積極證明伊確有犯罪行為。(5)耀元公司涉嫌詐欺乙案，究其事實係使用
    不實發票及借調客票向各銀行詐貸，惟伊既非耀元公司高階主管，關於貸款乙事
    並非其職務範圍，而伊又非耀元公司股東，關於貸款乙事，伊亦不會因此而獲利
    ，實無任何動機為此一詐貸行為，同案被告庚○○及癸○○因係事實上處理事務
    之人，為脫免罪責，供詞偏頗，實乃常情所在，不可遽信。
    訊據被告甲○坦認出借如附表二所示之全瞻公司支票予耀元公司，其中高達一億
    七千八百七十五萬一千零七十二元之全瞻公司支票均退票，暨以全瞻公司名義偽
    向財貿、大銀公司辦理融資租賃借款，並開立如附表四（二）部分所示不實之全
    瞻公司統一發票予甲國、金馬公司等事實，惟否認涉有背信、填製不實會計憑證
    等罪嫌，辯稱：(1)八十六年十二月間庚○○以財貿公司負責人之身分，向伊說明
    財貿公司專辦融資租賃業務，擬借用全瞻公司名義向財貿公司辦理租賃借款，而
    大銀公司為財貿公司之關係企業，亦由庚○○掌控經營，故而央求全瞻公司收受
    財貿公司、大銀公司電腦零件含稅總計五四、八七七、二四四元之發票，再由全
    瞻公司開立每月按期償還融資貸款之支票，伊心忖此與先前借票之行為相同，而
    財貿和大銀公司又是庚○○的公司，收受發票乃手續上之必要，又無違法性之認
    識，乃復礙於人情而照辦。嗣於八十七年一月間，癸○○又告知伊為配合先前收
    受之發票，全瞻公司既有進貨，當有銷貨發票之開立始能作帳；伊認此要求似乎
    合情合理，故而在癸○○之通知下，按其告知之買受人，開立含稅五四、九三八
    、三八九元之發票與甲國及金馬公司，此舉係基於庚○○告知無論財貿、大銀、
    甲國、金馬公司均為伊經營之關係企業，而財貿、大銀為專辦融資租賃業務者，
    借用全瞻公司名義向財貿及大銀公司辦理融資租賃貸款，無異乎係將庚○○左邊
    口袋之錢轉至右邊口袋，既均為庚○○的公司，並無任何人受害，伊因不熟稔會
    計實務，認此要求似乎合乎法律規定，復礙於好友壬○○受僱於人，故而予以配
    合，伊完全無此行為係違法之認識，係屬違反平常應注意能注意而不為注意，最
    多僅能謂有「過失」，而無「明知」之主觀犯意。經查：
（一）被告壬○○填製不實會計憑證、行使不實業務文書、詐欺取財部分：
    １證人即共犯庚○○供證如左：
      (1)八十七年十月九日調查時供稱：我陸續投資設立永元公司、財貿公司、甲國
        公司、理茲公司、金馬公司、大銀公司等關係企業，做相互開立發票，向銀
        行票貼財務調度之用。耀元因業務量大，需資金週轉，自八十四年間起，壬○○及癸○○為有效解決資金調度融資問題，始採取由各關係企業相互開票
        製造交易假象，然後向各往來銀行辦理票貼融資。票貼融資的錢基本上都是
        供耀元公司週轉之用，由於耀元公司在八十七年三月間即陸續發生跳票等財
        務危機，並在五月一日宣布倒閉，所以票貼融資已無法償還。我記得在八十
        四年間，壬○○、癸○○起初只是因公司準備上市，為修飾業績及帳面數字
        ，問我能否另提供週轉金供公司用，否則其等將用前述票貼融資方式取得資
        金，我因臨時手頭上並無閒錢，所以才同意其等去向銀行票貼借錢。據我所
        知，中智公司負責人係耀元公司總經理壬○○，全瞻、恆進等公司負責人則
        是壬○○的好友，嘉南公司應係確有生意往來者。財貿公司登記實際負責人
        是我，不過在耀元公司倒閉後股東改選乙○○為新任董事長兼負責人，甲國
        公司登記負責人係張美英即乙○○之妻，實際負責人是我，理茲公司登記負
        責人是李仁芳，由我和李仁芳共同管理、經營，永元公司登記負責人係耀元
        公司員工陳覺民，實際負責人則係壬○○，金馬公司登記負責人是我三太太
        洪阿玉，實際負責人亦係我本人，大銀租賃公司登記、實際負責人皆是陳賢
        明，我只是公司小股東，基本上大銀不算是耀元公司關係企業。我雖擁有前
        述不同性質之關係企業，但基本上這些公司除了財貿外只是空殼子並無獨立
        之辦公處所及員工，為資金調度所需，各公司之印鑑、存摺及支票本等都統
        由耀元公司癸○○保管運用，所以當壬○○、癸○○認有需要時，會自行自
        不同關係企業名下開立支票使用，不必經過我。全瞻公司負責人甲○和壬○○熟識，所有接洽調票等事都是壬○○自行處理，我並不知道等語在卷（見
        丙○八十七年偵字第二一二四四號卷第九至十二頁）。
      (2)八十七年十月九日偵查時供證：八十六年間起我公司財務較吃緊時，我同意
        壬○○以不實發票及客票向銀行辦理融資貸款等語（見丙○八十七年偵字第
        二一二四四號卷第五十九頁背面）。
      (3)八十七年十月十五日調查時供述：壬○○名義上雖是董事長特助，實際上執
        行的部分卻是總經理的職務，耀元公司一切文件、財務決策都需經過他的批
        示才可執行，這點是全公司的人都知道的，所以壬○○是耀元公司實際上的
        總經理。癸○○每週會列出一公司支票到期與所缺金額一覽表，再交由壬○○決定向哪些關係企業調票，持向行庫辦理融資。加上壬○○之關係良好，
        有許多公司如全瞻、亞群、中智等都需透過渠之關係接洽，才得以順利商借
        到票。待渠洽借後，細節部分則交由癸○○執行。有關以票貼、偽開支票一
        事確係壬○○所主導及推動，由癸○○執行。自八十六年下半年起，公司資
        金的事都交由壬○○處理（見丙○八十七年偵字第二一二四四號卷第八十至
        八十二頁）。
      (4)八十八年一月二十九日偵訊時供承：以不實的資料貸款的事我與壬○○、癸○○均瞭解（見丙○八十八年偵字第一四一九號卷第四一頁）。
      (5)八十九年四月二十七日在本院另案坦認：決定融資貸款，我、癸○○、總經
        理三人都有參與討論，因為財務狀況癸○○較清楚，如她說一禮拜差約多少
        錢，壬○○會跟我講，就向銀行辦貸款，我都有同意，融資有時用客票，因
        為癸○○比較瞭解差多少錢及額度有多少，她會告訴我還有哪些銀行有多少
        額度，她會跟我們討論（見本院八十八年訴字第五二三號影印卷第十三頁）
        。
      (6)八十九年五月十六日於本院另案供稱：壬○○是總經理：：，也負責資金調
        度，因為收帳與資金調度有關，前幾年做得相當好，所以我都讓他做，由總
        經理開票去銀行融資，公司有虛開發票去銀行融資，在八十六年金融風暴公
        司收的帳不是很順，公司有這樣事我也知道，是我與壬○○二人想出來的辦
        法，如不這樣做，公司會面臨倒閉。我與壬○○商量決定後交由癸○○去做
        ，由癸○○實際去執行。我與壬○○討論之事直接下命令給財務部門，由總
        經理與財務部門去做，財務部門應該知道虛開發票之事（見本院八十八年訴
        字第五二三號影印卷第十九頁）。
      (7)九十年一月十六日在本院證稱：我是耀元公司董事長，商業登記上我是總經
        理，但壬○○是實際負責總經理業務的人，公司財務管理、資金調度，由他
        負責並指示財務副總癸○○處理。財貿公司有實際經營，甲國、永元、金馬
        、理茲公司本來就是有的公司，屬於耀元公司的關係企業，原先是為了作東
        南亞零件的業務，後來東南亞風暴，因帳收不回來，財務發生困難，才作為
        公司調度之用，用互開發票、支票，製造不實交易，向銀行貼現。主張如此
        做的，是因為八十六年夏天耀元公司財務調度困難，公司總經理即壬○○建
        議用上開方式向銀行貼現並說大約半年公司就會有起色，我又找癸○○來問
        ，她認為銀行額度還很好，認為可行，才開始作。除了這些公司外，另有向
        其他非關係企業全瞻、嘉南、恒進、培凌、中智等公司商借支票及發票，但
        細節部分我不是很瞭解，都是壬○○處理，非關係企業公司是正式的客戶，
        確有生意往來，是因為壬○○的關係才能商借支票、發票，並沒有另外給付
        其他代價。向銀行貼現的部分，向哪幾家我並不清楚，但銀行有額度者都有
        去貼現，額度是有提供公司及我個人的財產作為擔保。融資事務是癸○○處
        理，我完全授權他們處理，我去工廠最多一個禮拜不過三天半。其他時間都
        是壬○○指揮癸○○處理。我認識甲○，但不是很熟，甲○是壬○○的同學
        ，應該有一部分是壬○○去借的，我只見過甲○一、兩次面，因為商業登記
        證並沒有登記壬○○是總經理。壬○○是七十九、八十年間進入公司，原先
        是我的特別助理，因做的很順，且我沒有時間管，沒有多久就調升成總經理
        ，公司裡的人員都知道他是總經理，只是沒有做商業登記，我有告訴他公司
        如果有起色我不會虧待他，他薪水約十萬元左右，但交際費一個月有七、八
        十萬元（見本院八十八年訴字第一七七○號卷一第二三六至二三九頁）。
    ２證人即共犯癸○○供證如下：
    　(1)八十七年十月九日調查時供述：八十六年十一月間因財務週轉不靈，耀元董
      　事長庚○○即找壬○○共商解決之策，壬○○稱找幾家公司的關係企業互開
        支票轉向銀行融資，張董隨後叫我告知前項對策，當時我告以：「無交易事
        實開立發票向銀行融資是違法的」，張董回答：「一切為了公司的財務困境
        ，且年關將近，員工的年終獎金及薪資也要發放，就這樣做了」，於是我按
        照張董及壬○○的指示，以全瞻、永元、金馬、嘉南、恆進、培凌向我們往
        來銀行土銀松山分行、北銀營業處、中國信託城中分行、國際票券金融公司
        、中興銀行東門方行、臺中企銀松山分行、中國商銀民生分行做客票融資，
        迄八十七年二月間向往來銀行作客票融資。耀元則開立同額銷售發票，虛示
        確有交易，提交銀行。據我所知，中智公司實際負責人係壬○○，與耀元有
        業務往來，另恆進與壬○○交密，且事後我今日看提供資料後，知道壬○○
        利用耀元發票從事票貼融資情形。全瞻公司與耀元公司非關係企業，僅有業
        務往來，但全瞻公司負責人甲○與壬○○交往密切，至於耀元公司與該公司
        不實之發票融資，都是壬○○及甲○主導，再交由我處理。理茲、甲國、金
        馬、永元、皆係本公司之關係企業，故均為庚○○負責操縱等語甚明（見丙○八十七年偵字第二一二四四號卷第五至七頁）。
      (2)八十七年十月九日偵查時供承：我們以甲國、理茲、金馬、永元及子公司（
        實際負責人是庚○○及壬○○）及壬○○友人開設的全瞻、恆進、中智等公
        司雙方互開支票及發票，再拿雙方的支票去銀行貸款。融資都是以發票及客
        票拿去銀行辦理，只要有給我們客票額度的銀行，我們就可向該銀行辦理客
        票融資貸款。張董與壬○○二人決策後，由壬○○先與前開公司聯絡詐貸方
        式，再交由我來處理等語（見丙○八十七年偵字第二一二四四號卷第六十頁
        背面）。
      (3)八十七年十一月五日偵訊時供述：本案並非我策劃，是庚○○、壬○○二人
        協議好才叫我去做，我有告訴他們行不通，但他們還是命令我去做等語（見
        丙○八十七年偵字第二一二四四號卷第一二六頁）。
      (4)八十八年一月二十九日偵訊時陳稱：我雖負責財務，但老板指示我做什麼我
        就去做什麼，公司的決策有些是張董有些是陳董決定，或是兩人商議後才叫
        我去辦。與耀元是對開發票，有些沒有實際交易（見丙○八十八年偵字第一
        四一九號卷第四一、四三、四四頁）。
      (5)九十年四月二十七日於本院證述：我進耀元公司時，有關公司的生產、財務
        、行銷等都授權給壬○○全權處理。耀元有點類似家族企業，庚○○與壬○○是二十多年的舊識，所以才會委以重任，我是屬於壬○○旗下人員，我剛
        進耀元時，是財務副理，後來才擢升財務經理，再升副總。八十六年十一月
        份耀元公司發生財務週轉不靈，庚○○董事長、壬○○總經理先商議，再跟
        我說要跟誰作交易，問銀行有無額度。當時八十六年底公司發生財務困難，
        公司的總經理壬○○與董事長庚○○確實有決議，要找幾家公司互開支票轉
        向銀行融資，把我叫進去，告訴我要這樣做，當時我沒有辦法表達要或不要
        ，因我沒有那個權限，我是聽命行事。因為我堅持會計的正當合法流程，有
        時壬○○的作法不符合規定，我都會拒絕，所以他認為我很難溝通，故有些
        事情他不會透過我，所以作業都是由壬○○直接交代財務小姐在某年某月某
        日去某公司收票。從我進耀元公司以來，每天下班前我都要將公司對每個銀
        行融資餘額、公司收支狀況整理成報表呈給壬○○、庚○○審核。只要壬○○有叫小姐去向別家公司拿支票回來，我們就必須要做向銀行融資的作業。
        我到任時耀元公司的關係企業公司已存在，永元是壬○○為負責人，所以是
        否要互開支票、發票，他們會自己處理，永元、金馬等關係企業的大、小章
        都是庚○○在保管，永元、金馬是我們耀元的公司，所以他們支票是放在我
        們公司裡，如果需要開票，就由小姐將支票等文件在庚○○面前蓋章，簽發
        支票。甲國、理茲部分我不清楚，我根本不知道負責人是誰。永元、金馬、
        耀元的印章都是庚○○保管，如果他不在，他會告訴我印章在哪裡，我直接
        開立支票。如果要開這些支票，是由壬○○下達命令才能開立。發票是大園
        廠在控管，發票是桃園工廠開的，我們臺北沒有權利開發票也沒有管過發票
        本，我們是請工廠將發票傳真回臺北。辦融資不一定要發票正本。我八十八
        年五月十一日答辯狀所附證物是小姐傳真的原稿，可以證明很多財務人員直
        接接受壬○○命令去開支票的事等語（見本院八十八年訴字第一七七○號卷
        一第三二四至三二七頁）。
    ３證人即耀元公司臺北財務部工讀生戊○○之證詞：
      八十九年六月八日在本院另案證稱：票貼工作聽命於壬○○。申請文件填完給
      庚○○，通常下來已蓋好公司大小章，我再拿去辦，客戶票通常工廠轉上來，
      有時會叫我們在臺北收，票大部分是壬○○叫我們去收。票貼要經過壬○○審
      核，他不只負責工廠，公司財務也有負責。票貼是壬○○指示，癸○○是副總
      經理，她會做收支報表給壬○○、庚○○看，如需要票貼是壬○○直接打電話
      給我，叫我們去票貼，我們再寫簽呈，癸○○就會看到。我只負責依壬○○交
      代取票，不管客戶往來，印象中沒有由庚○○、壬○○叫癸○○指示我們去做
      。八十四年一直到公司倒閉我都在公司，公司大小章董事長保管等語（見本院
       八十八年訴字第五二三號影印卷第二十三、二十五頁）。
    ４證人即耀元公司臺北財務部出納人員丁○○之證詞：
    　(1)八十九年六月八日在本院另案證稱：我從八十四年九月到八十七年任職耀元
        公司，是聽從癸○○指示。票貼是我們負責去做，由壬○○打電話給我們小
        姐去做，壬○○先叫我們收票，票通常是當天或前一天下午票下來直接告訴
        我們去拿票，銀行票貼就寫申請書，寫完之後就送庚○○蓋章，下來之後就
        去辦票貼。通常壬○○沒有透過癸○○就直接找我們，我們一進公司，公司
        所有事都是壬○○下指示。都是我們小姐自己去銀行，壬○○下令我們就拿
        給庚○○，拿回之後才給癸○○等語（見本院八十八年訴字第五二三號影印
        卷第二十四頁）。
      (2)九十二年七月十四日在本院另案結證：工廠如果有客戶的支票的話，會計會
        直接將支票送到臺北，還有一種情形是壬○○會打電話告訴我們說廠商已經
        開好票，叫我們直接去拿，如果是在臺北市內的話，我們就會親自去廠商那
        邊拿。如果我們收到廠商的票據，一定要做收入傳票，傳票送到癸○○那邊
        再送到庚○○那邊，層層簽過後，我們才能作業，壬○○幾乎都在工廠，所
        以不會呈到壬○○那邊去簽，辦理票貼也是要寫傳票，傳票也是送到癸○○
        那邊，再送到庚○○那裡，下來後我們才開始做銀行辦理票貼申請表格的填
        寫，然後我們做完後再送癸○○、庚○○蓋章，之後把票貼需要的申請表格
        、支票正本、發票正本或影本送到銀行。辦理票貼所有文件會送回桃園會計
        那邊作帳，臺北沒有留任何文件，我們只負責跑銀行。我們會在前一天把明
        天要用的錢都傳真給壬○○，壬○○在前一天就會用電話指示隔一天要怎麼
        做，如到銀行票貼等語綦詳（見八十八年訴字第五二三號影印卷第五五至五
        七頁）。
    ５證人即耀元公司臺北財務部出納人員己○○之證詞：
      (1)八十九年六月八日在本院另案證稱：我在八十五年下半年去財務部，有時壬○○打電話叫我們去取票，票貼是陳總指示，因為我們每天會將票貼餘額拿
        給陳總看，我們每天會做票貼餘額表三份給壬○○、庚○○、癸○○，癸○○會做報表給壬○○，因為票貼收據為一式三聯，所以會拿一份給癸○○。
        因為一進公司就是壬○○、庚○○指示。申請票貼後給庚○○看，有時我們
        自己送進去，有時癸○○送（見本院八十八年訴字第五二三號影印卷第二十
        四、二十五頁）。
      (2)九十二年七月十四日在本院另案證稱：我會幫耀元公司做公司在銀行尚有多
        少貸款額度餘額報表三份，一份給癸○○，一份給壬○○，一份給庚○○，
        壬○○就會說銀行有哪些額度，他就會告訴我們手上有哪些票，可以分別持
        用到哪家銀行做票貼，我們就會把工廠轉過來的票、客戶寄過來的票或是我
        們去臺北客戶收的票，拿到這些票就開始填各家銀行的票貼明細也就是申請
        書，並附上空白轉帳傳票、客戶支票，沒有簽呈，然後就會送到癸○○那邊
        ，她會統籌好送到庚○○那邊去蓋公司大小章，下來後我們才會把發票附在
        裡面，因為銀行要看發票。丁○○說的簽呈是否就是我剛說的額度控管表，
        因為額度控管表出來，壬○○就會告訴我要去哪一家貸款，我們也會告訴癸○○要去哪幾家辦理。癸○○會製作公司收支報表給壬○○。辦理票貼後，
        銀行會給我們申請書的副本，我們轉回工廠作帳，發票是業務部門開的，我
        們公司有分臺北、桃園，我們是在臺北，如果我們問業務部支票是哪些發票
        ，他們就會把發票從工廠寄到臺北。永元公司的支票是向庚○○拿的等語（
        見本院八十八年訴字第五二三號影印卷第五九至六一頁）。
      (3)九十年四月二十七日於本院證稱：八十八年五月十一日癸○○答辯狀所附證
        物是我做的傳真。是壬○○要我們去恆進拿票，陳總經理會告訴我們幾點去
        拿票，我們就先跟對方公司傳真通知。永元開票給恆進是壬○○指示，那些
        永元的票是我開的，我會拿去給恆進公司，再跟恆進公司拿回它開給耀元的
        支票。永元的票我只寫金額，然後送進去給庚○○，由庚○○蓋章，所以我
        沒有保管印章。癸○○沒有叫我們開過票，都是壬○○指示我們處理。有向
        銀行作票貼，壬○○指示我們開完支票後，就會以這些資料去做票貼，我們
        要看公司手上有哪些支票，由壬○○指示我們向哪家銀行作票貼。關於對銀
        行額度的票貼，都是由壬○○主導，指示我們去辦理，我們再做成一式三份
        的報表，送給庚○○、壬○○、癸○○核閱。癸○○不會直接指示我們向銀
        行做票貼的事情，但我們經壬○○指示做完票貼後，會作報表再呈給他們三
        人知道。壬○○指示我們做的事，不需要癸○○同意，但我們會讓癸○○知
        道。我本身沒看到出貨的動作，因為出貨的相關事情，都是大園廠處理，我
        在臺北不可能知道，發票都是工廠在開，發票是工廠轉上來，我們再轉回去
        。我們財務部不會直接開發票，除非很急，當天要用發票正本才由我們直接
        開發票，但關於金額、品名資料，都是由工廠傳真上來。發票本有二本，工
        廠一本、我們財務部一本。我沒有接受過壬○○指示我們直接開發票，都是
        由工廠那裡開出來等語（見本院八十八年訴字第一七七○號卷一第三二七至
        三三○頁）。
    ６證人即耀元公司桃園會計部副理吳麗月之證詞：
      九十二年五月十九日在本院另案結證：我是會計部副理，負責審核工廠及公司
      的帳務，不負責記帳，如果公司出貨，我們的業務會拿出貨通知單請桃園工廠
      的會計部小姐開發票，如果需要票貼，我們就會把整本發票寄到臺北總公司，
      如急迫票貼時，我們會先從桃園工廠傳真發票給臺北總公司，正本還是要補上
      ，因為銀行要在發票正本上面蓋不准作廢章，表示這張已辦理過融資了，收支
      票的情形有三種，一種是由業務收到後再轉給工廠會計作帳，之後再轉回臺北
      公司，第二種情形，總經理也會請臺北的小姐去收，臺北會將收到支票的影本
      轉給工廠作帳，第三種情形是客戶自己寄到工廠或臺北，處理情形跟前述情形
      一樣。耀元公司董事長是庚○○，總經理是壬○○，票貼明細在入帳前依公司
      內部的內稽內控辦法，是應該要經由上級主管包括財務部主管、總經理、董事
      長先審核看過（見本院八十八年訴字第五二三號影印卷第四九至五二頁）。
    ７證人即中國信託商業銀行城中分行授信科副理辛○○之證詞：
      (1)八十七年三月三十一日調查時證稱：迄今日止耀元公司應已退票四、五千萬
        元。耀元公司自八十七年三月下旬即開始陸續退票，負責人庚○○、張學立
        父子避不見面。這幾天經我們數家行庫訪查瞭解，張氏父子有虛設公司行號
        （如甲國公司、址設與耀元同址、永元公司、理茲公司），並以該等虛設公
        司所簽發之支票向各金融機構票貼融資等語（見丙○八十七年偵字第二一二
        四四號卷第十七、十九頁）。
      (2)八十九年十二月五日在本院結證：壬○○這個人我不熟，我們去參觀耀元公
        司工廠時，他們介紹壬○○是總經理，由他來介紹產品並做簡報，耀元公司
        有向我們銀行辦理客票融資。作客票融資都是由癸○○和我們接洽，壬○○
        沒有跟我們接觸過客票融資之事情，只有在前述參觀工廠的時候有見過，當
        時我們參觀工廠時，我們先見過庚○○董事長，由癸○○接待，並介紹壬○○為總經理，負責廠內業務產品流程及製造。當時介紹壬○○時，壬○○在
        場，他並沒有否認並交換名片等語（見本院八十八年訴字第一七七○號卷一
        第一九二、一九三頁）。
    ８被告甲○供承：
　　　(1)八十八年一月二十九日偵訊時供述：八十六年間壬○○告訴我耀元需要資金
        、需要支票（筆錄誤載為發票，以下更正之），我為了要回報陳以前曾幫助
        我，所以我有配合虛報支票供他們做票貼，我所開立的支票已全部交給市調
        處，全瞻的部分均是我開的。與耀元有些沒有實際交易，壬○○稱耀元需要
        錢而銀行有些額度可貸，請我幫忙開支票，以便辦理票貼（見丙○八十八年
        偵字第一四一九號卷第四二、四三頁）。
      (2)八十九年七月十四日在本院供承：我與壬○○是高中同學，是一直有往來的
        好朋友，我是全瞻公司的負責人，八十六年電子業不景氣，耀元公司須資金
        週轉，壬○○受庚○○委託向我請求兩公司互相換票票貼使用，頭一筆三百
        多萬是換票，都兌現，後來都借票。我是借公司票，借了壹張，票過了再借
        ，總共過票金額一億三千萬，時間經過半年多左右。我是因壬○○是我好朋
        友而幫忙，當時我也確實與他老闆見過面。八十七年三月十五號開始跳票到
        八十八年十二月份，跳票金額一億七千八百萬（見本院八十八年訴字第一七
        七○號卷一第三十七、三十八頁）。
      (3)八十九年九月二十六日在本院供稱：當初是壬○○與我很要好的朋友，他說
        要我提供支票，讓他們能順利跟銀行票貼，所以才會出借支票，之前我拿票
        給他，他對開支票給我，以他的支票款來過我的票，後來因為它信用不錯，
        所以我們總共借他票三億，其中一億三千萬有過票，而一億七千萬八十七年
        三月份開始沒有過票（見本院八十八年訴字第一七七○號卷一第七十八、七
        十九頁）。
      (4)九十年一月十六日在本院供稱：壬○○向我借支票，因為耀元公司在銀行有
        額度，可以向銀行票貼或向民間調度，我是經由壬○○介紹的，後來都是癸○○直接來跟我拿支票（見本院八十八年訴字第一七七○號卷一第二三六至
        二四○頁）。
    ９被告壬○○固然以向附表一所示融資銀行接洽票貼融資之人非伊而係癸○○，
　　　有證人辛○○之證詞（見本院八十八年訴字第一七七○號卷一第一九二頁）及
      本院向各該融資銀行函查之結果可參（見本院八十八年訴字第一七七○號卷二
      第三九０、三九四至三九五、三九八頁），而辯稱本案以不實交易發票及支票
      向銀行辦理票貼融資之人係癸○○主導，非伊所為云云。惟查：
      (1)被告壬○○於八十六年間，確實參與以不實交易資料向銀行辦理票貼融資之
        決策行為，迭據共犯庚○○、癸○○偵審中多次指證在卷如前。
      (2)且依耀元公司臺北財務部出納人員戊○○、丁○○、己○○、及該公司桃園
        會計部副理吳麗月在本院證述耀元公司辦理票貼流程係：先由臺北財務部製
        作三份額度控管表，列明耀元公司在各銀行尚有多少貸款額度餘額後，分送
        給癸○○、壬○○、庚○○三人，再由壬○○直接具體指示臺北財務部人員
        以何紙客戶支票向何銀行辦理票貼融資，臺北財務部人員報告癸○○後，隨
        即以桃園工廠轉送來之客戶支票、客戶自行寄達或派員前往領回之客戶支票
        填製各家銀行的票據明細表（即票貼融資申請書），併同客戶支票，送交癸○○轉呈庚○○或直接呈交庚○○蓋印公司大小章，公司用印後，再附入桃
        園工廠寄達之耀元公司統一發票正本或傳真之統一發票影本，由臺北財務部
        人員持向銀行辦理票貼融資，其後銀行退回之票貼明細表副本再由臺北財務
        部轉回桃園工廠會計部作帳，且依耀元公司內部的內稽內控辦法，票貼明細
        表在入帳前，須經主管癸○○、壬○○、庚○○等人審核看過，此外，癸○○會製作公司每日收支報表給壬○○過目。上開耀元公司辦理票貼流程，除
        經戊○○、丁○○、己○○、吳麗月等人證述明確互核相符外，亦與共犯癸○○供證之情節一致，且癸○○於其被訴案件中提出之換票傳真影本，其上
        確實載有「以下交易本公司陳總已獲得貴公司老闆同意，麻煩您予以協助」
        、「經本公司陳總指示，將麻煩你協助本公司以下作業」、「依本公司陳總
        指示，麻煩您予以協助，本公司預計中午前往取票，謝謝您，如有任何疑問
        ，請與跟陳總聯絡」、「依照陳總指示，煩請代為協助為禱」、「陳總已與
        貴公司老闆取得同意，以上交易煩請貴公司協助，造成不便之處請見諒」、
        「經本公司陳總指示，將麻煩貴公司予以協助以下交易，11:00取票」等字
        可資佐證（見本院八十八年訴字第五二三號影印卷第三至八頁），堪信屬實
        。
      (3)是被告壬○○平日雖在桃園管理工廠業務，惟亦透過電話傳真等方式逐筆指
        示臺北財務部人員以何紙客戶支票向何銀行辦理票貼融資之事，其負責事務
        除指示桃園工廠之會計人員開立耀元公司統一發票寄送或傳真予臺北財務部
        外，尚包括轉送客戶支票至臺北財務部、指示臺北財務部人員向客戶就近收
        取支票，於臺北財務部辦理票貼融資後票據明細表入帳前，尚須審核該等票
        據明細表，並檢視癸○○製作之耀元公司每日收支報表，被告壬○○雖非親
        自前往銀行辦理票貼融資之人，然其對於持耀元公司統一發票及客戶支票向
        銀行辦理票貼融資之事，顯然居於指揮地位，涉入甚深，所辯耀元公司向附
        表一所示融資銀行詐貸之事，均係癸○○所為，與伊無涉云云，要屬臨訟卸
        責之詞，殊無可採。
　一０被告壬○○另提出耀元公司公開說明書（見丙○八十八年偵字第一四一九號卷
      第一五五○至一六七頁）、耀元公司積欠工資明細總表二紙（見丙○八十八年
      偵字第一四一九號卷第五七、五八頁），永元公司遭銀行追索借款之支付命令
      六紙、永元公司之公司執照及營利事業登記證各一紙（見丙○八十八年偵字第
      一四一九號卷第五九至六五、八七、八八頁），辯稱耀元公司對外行文並未記
      載伊為總經理，伊領薪較癸○○低，無洽辦銀行貸款事宜之權限、僅係「董事
      長特助」，非「總經理」，且永元公司八十五年九月起變更負責人為陳覺民，
      實由庚○○操控，伊僅為掛名負責人云云。惟查：
      (1)被告壬○○雖未登記為耀元公司總經理，惟實際權責與總經理之職務相合，
        此除據共犯庚○○、癸○○迭次指證在卷如前外；證人戊○○、丁○○、己○○、吳麗月亦均證稱被告壬○○為耀元公司總經理無訛。即證人辛○○亦
        證述：我們去參觀耀元公司工廠時，他們介紹壬○○是總經理，由他來介紹
        產品並做簡報，介紹壬○○時，壬○○在場，他並沒有否認並交換名片等語
        （見本院八十八年訴字第一七七○號卷一第一九二、一九三頁）。況證人己○○製作之耀元公司換票傳真影本上均記載被告壬○○為「陳總」，有傳真
        函影本數紙附卷可佐（見本院八十八年訴字第五二三號影印卷第三至八頁）
        ，參以前述耀元公司辦理票貼之流程，被告壬○○除負責耀元公司廠務外，
        更直接指揮臺北財務部人員調度公司週轉資金，其縱未經登記為「總經理」
        ，惟確有「總經理」之權責，要堪認定。
      (2)至於永元公司大小章雖由庚○○保管，然被告壬○○對於其登記為該公司負
        責人之事亦應知情，蓋證人己○○已證述：永元開票給恆進是壬○○指示，
        那些永元的票是我開的，我會拿去給恆進公司，再跟恆進公司拿回它開給耀
        元的支票，永元的票我只寫金額，然後送進去給庚○○，由庚○○蓋章等語
        明確在卷（見本院八十八年訴字第一七七○號卷一第三二八頁），且其製作
        之換票傳真影本上確實載有「永元開立支予恒進」，而副本收文者為「陳總
        」（指被告壬○○）（見本院八十八年訴字第五二三號影印卷第四頁背面、
        第五頁），足見被告壬○○確有指示簽發永元公司支票之行為，所辯僅為永
        元公司登記負責人云云，亦無可採。
　一一至於被告壬○○指稱共犯庚○○、癸○○之證詞係挾怨報復之詞，且與事理有
　　  違云云。查：
      (1)按利用非共同被告之共犯之自白或其他不利於己之陳述，為認定被告犯罪之
        證據，不特與利用被告自己之自白作為其犯罪之證明同有自白虛偽性之危險
        ，亦不免有嫁禍於被告而為虛偽供述之危險。故就刑事訴訟法第一百五十六
        條第二項之立法意旨觀之，非共同被告之共犯之自白或其他不利於己之陳述
        ，固得作為認定被告犯罪之證據，但不得作為有罪判決之唯一證據，仍應調
        查其他必要之證據，以察其是否與事實相符，亦即仍須有補強證據以擔保該
        共犯自白之真實性，始得採為斷罪之依據。又所謂補強證據，則指除該自白
        或不利於己之陳述本身之外，其他足以證明自白之犯罪事實確具有相當程度
        真實性之證據而言，雖所補強者，非以事實之全部為必要，但亦須因補強證
        據與自白之相互利用，足使犯罪事實獲得確信者，始足當之，最高法院九十
        二年度臺上字第三二九八號著有判決可稽。
      (2)查本案非共同被告之共犯庚○○、癸○○於偵審中歷次自白與被告壬○○共
        同決策並執行以不實交易之支票及發票向銀行訛辦票貼融資，詳如前述，參
        諸該二人自白之內容，並非推諉全部刑責予被告壬○○，而亦自白本身犯行
        ，苟非實情，顯難想像其二人何以為此具體又互核一致之自白。而癸○○所
        自白耀元公司向銀行辦理票貼融資之流程，與本院傳訊該公司承辦票貼融資
        事務之人員戊○○、丁○○、己○○，及該公司桃園工廠會計部副理吳麗月
        等人證述被告壬○○確有指揮調度公司資金，指示辦理票貼融資等情節相合
        ，並有證人己○○製作之公司換票傳真影本可佐。佐以被告甲○亦證述：因
        與壬○○係數十年之朋友，為回報壬○○以前之幫助，故而配合出借全瞻支
        票供耀元公司做票貼等語（見丙○八十八年偵字第一四一九號卷第四二、四
        三頁）。本院認被告壬○○既總理耀元公司桃園工廠廠務，對於耀元公司出
        貨銷貨及開立統一發票等情形自然知之甚詳，其除過目該公司額度控管表、
        具體指示臺北財務部人員辦理票貼融資事宜外，更於票貼後入帳前審核票貼
        明細表，並檢視癸○○每日製作之公司收支報表，其對於耀元公司以不實統
        一發票及支票，向銀行訛證交易存證詐貸款項一節，實難諉為不知。綜上補
        強證據已足擔保共犯庚○○、癸○○自白之真實性，被告壬○○確有參與本
        件以不實統一發票及支票訛證交易存在之方式，向附表一所示融資銀行辦理
        票貼之行為，至堪認定。
      (3)至於被告壬○○所辯伊平日在桃園工廠上班，未保管耀元公司及其關係企業
        之大小章，非登記為耀元公司「總經理」等語，固然屬實，然此並不影響其
        以電話或傳真方式指揮耀元公司臺北財務部人員持特定支票、統一發票向銀
        行辦理票貼，而由庚○○、癸○○在臺北財務部配合用印並向銀行申辦票貼
        融資手續。被告壬○○確有指示己○○簽發伊擔任負責人之永元公司支票，
        庚○○、癸○○亦均證稱壬○○為永元公司實際負責人，是被告壬○○所辯
        不知庚○○變更永元公司負責人為伊，並非實情。而證人己○○固然證稱：
        耀元公司統一發票本有二本，桃園工廠一本、我們臺北財務部一本等語；然
        其亦證述：發票都是工廠在開，發票是工廠轉上來，我們再轉回去，我們財
        務部不會直接開發票，除非很急，當天要用發票正本，才由我們直接開發票
        ，但關於金額、品名資料，都是由工廠傳真上來，我沒有接受過壬○○指示
        我們直接開發票，都是由工廠那裡開出來等語明確；由此足證縱使由耀元公
        司臺北財務部開立統一發票，亦係被告壬○○負責之桃園工廠傳真指示統一
        發票金額、品名等資料以供臺北財務部人員代開，故耀元公司臺北財務部執
        有統一發票之事實，並不足為有利被告壬○○之認定，其辯稱庚○○、癸○○挾怨報復，指證情節與事理有違云云，亦不足採信。
  一二此外，經本院向附表所示融資銀行函查耀元公司持起訴書附表所載發票向各該
      銀行辦理票貼融資之貸款金額、檢附之支票及兌現情形，票貼融資目前欠款情
      形等節，各該融資銀行分別函覆如左（參附表一備註欄）：
  　　(1)土地銀行松山分行於九十年四月二十七日以松放字第九○○○一三七號函檢
        票、支票及退票理由單（見本院八十八年訴字第一七七○號卷二第十至十六
        頁）。另於九十年十月三十一日以松放字第九○○○三三五號函覆耀元以全
        瞻及甲國公司所簽發之支票四張，合計借款三百七十六萬元，至今本息均未
        清償（見本院八十八年訴字第一七七○號卷二第三六七頁）。
      (2)臺北銀行營業部於九十年四月二十三日以北銀營放字第九○六○○五○五○○號函檢附耀元公司於該銀行貸款案所提供全瞻公司、金馬公司、甲國公司
        、理茲公司等簽發之支票及退票理由單十三紙、客票退票明細表一份、發票
        十紙（見本院八十八年訴字第一七七○號卷二第十八至四十二頁）。另於九
        十年十月五日以北銀營放字第九○六○一二六九○○號函覆耀元公司以票據
        共借得二二、九八○、○○○元，共償還五四、五五六、五八五元，還款來
        源為陸續兌現之託收客票，上述客票只兌現二張共四、○○○、○○○元，
        餘均遭退票，截至目前為止該公司墊付國內票款之貸款尚欠本金一三、○二
        三、四一五元，並檢附耀元公司於該行貸款案所提供全瞻公司、金馬公司、
        甲國公司、理茲公司等簽發之支票借款、還款及目前欠款情形及附件、撥款
        相關資料十份、放款帳卡三張、存款帳卡一張及附表一張（見本院八十八年
        訴字第一七七○號卷二第三七七之一至三七七之三七頁）。
      (3)中國信託城中分行九十年五月八日城中（九○）發文字第○四六號函覆有關
        耀元公司於八十七年一月八日持甲國公司及理茲公司所開發之客票各一張向
        該行申請融資之統一發票及客票暨退票理由單各二張（見本院八十八年訴字
        第一七七○號卷二第四十六至四十九頁）。另於九十年九月二十六日以城中
        （九○）發文字第○九八號函覆耀元公司於八十七年一月八日持客票二張申
        貸一百四十二萬元，因該二張客票於八十七年四月一日遭退票迄今尚未清償
        （見本院八十八年訴字第一七七○號卷二第三七五頁）。
      (4)國際票券金融股份有限公司九十年五月二十四日陳報本院有關耀元公司憑金
        馬公司簽發之支票十一紙作為客票及發票二紙辦理融資之發票、支票暨退票
        理由書單（見本院八十八年訴字第一七七○號卷二第一七二至一七九頁）。
        另於九十年十月十七日以（九○）國券法發字第四五九號函覆耀元公司尚欠
        本公司二千六百五十五萬元及利息，八十六、八十七年間係由該公司副總經
        理癸○○與本公司洽辦授信業務（見本院八十八年訴字第一七七○號卷二第
        三八○頁）。再於九十一年六月十一日以（九一）國券審發字第二七九號函
        覆附表一所示十一紙支票即其就客票擔保額度部分動用所提供擔保之一部分
        交易客票，然此十一紙支票全未兌現，以此十一紙支票所擔保之債權額為一
        千六百五十五萬元，此外該就不動產擔保額度一千萬元全額動用，即提供該
        公司所有座落於淡水之不動產為擔保，故該公司目前截止尚欠本公司二千六
        百五十五萬元及利息（見本院八十八年訴字第一七七○號卷二第四一九、四
        二○頁）。
      (5)中興銀行東門分行九十年五月二十五日（九○）興東催存字第一一八號函覆
        有關耀元公司確曾提供編號MB0000000、LC00000000、MB00000000、MB00000
        000、LC0000000、MB00000000、LC00000000等七紙發票向該行辦理融資，並
        檢附支票暨退票理由單四十九張、授信擔保票據明細表四十三張、及耀元公
        司提供給該行辦理融資所有之發票一份（見本院八十八年訴字第一七七○號
        卷二第一八一至二九六頁）。另於九十年十月八日以（九○）興東放字第二
        五四號函檢附有關耀元公司以客票向該行辦理融資貸款後就退票部分該公司
        實際票貼、還款金額及迄今尚欠金額相關資料二紙（見本院八十八年訴字第
        一七七○號卷二第三八二至三八四頁）。再於九十年十月八日及十一月二十
        七日函送耀元公司於八十六、八十七年間以買受人金馬、甲國、全瞻公司等
        之發票融資之相關資料予本院（見本院八十八年訴字第五二三號影印卷第三
        二至四四頁）。
      (6)臺中商業銀行松山分行九十年五月九日中松山字第一七一號函覆有關耀元公
        司以甲國、理茲、永元及全瞻等公司名義開出之票據及發票向該行申請融資
        之融資發票暨票據明細表影本十張、退票正反面暨其理由單二十張（見本院
        八十八年訴字第一七七○號卷二第五十三至八十一頁）。另於九十年十月十
        一日中松山字第四一○號函覆耀元公司借款尚欠本金餘額一億一千六百二十
        九萬一千二百二十七元（見本院八十八年訴字第一七七○號卷二第三六九頁
        ）。再於九十三年五月十一日以中松山字第二七四號函覆耀元公司於本行之
        借款本金為一一八、九三四、八一一元，其中以附表一所示支票以供償還借
        款之借款本金為三九、五四０、０００元（見本院八十八年訴字第一七七○
        號卷三第二九八－一頁）。
      (7)中國國際商業銀行民生分行九十年五月十七日函覆本院有關耀元公司提供發
        票及客票辦理融資計有二十四張已兌現（見本院八十八年訴字第一七七○號
        卷二第九十至九二頁）、有關耀元公司提供發票及客票辦理融資計有三十五
        張退票未兌現（見本院八十八年訴字第一七七○號卷二第九三至九七頁），
        並檢覆有關耀元公司提供發票及客票辦理融資之支票及退票理由單（見本院
        八十八年訴字第一七七○號卷二第九八至一三二頁）。另於九十年九月二十
        八日陳報耀元公司借款尚結欠四千七百零一萬三千三百三十六元（見本院八
        十八年訴字第一七七○號卷二第三七二頁）。
（二）被告甲○背信、填製不實會計憑證部分：
　　１被告甲○對於出借如附表二所示之全瞻公司支票予耀元公司，其中高達一億七
      千八百七十五萬一千零七十二元之全瞻公司支票均退票之事實均是認無誤，惟
      辯以一開始全瞻公司與耀元公司係換支票，有取得擔保，之後因耀元公司信用
      良好始單純出借支票，不知耀元公司財務狀況有問題，伊無損害全瞻公司之背
      信意圖云云。惟公司支票能否兌現，影響公司債信至鉅，一般金融機構多以公
      司支票是否曾經退票，退票金額、次數等做為徵信之基本資料，苟無對價及擔
      保狀況下出借公司支票予他人，有跳票損及公司債信及使公司負擔票據債務之
      危險，此乃基本之識。查被告甲○多次無償出借如附表二所示之全瞻公司支票
      予耀元公司，致如附表二（二）部分高達一億七千八百七十五萬一千零七十二
      元之全瞻公司支票均退票，致全瞻公司債信受損並負責鉅額票據債務，所為自
      屬背信行為，洵堪認定。此外，復有耀元公司出具之借款證明八紙（見本院八
      十八年訴字第一七七○號卷一第一一六至一二三頁）、全瞻公司出借之部分支
      票影本（見本院八十八年訴字第一七七○號卷一第一二四至一二八頁，其上蓋
      印耀元公司承諾屆期存款至全瞻公司帳戶）可資佐證。
    ２被告甲○對於應庚○○、癸○○之請求，以全瞻公司名義偽向財貿、大銀公司
      辦理融資租賃借款，並開立如附表四（二）部分所示不實之全瞻公司統一發票
      予甲國、金馬公司等事實均是認屬實，惟否認有違法性認識，辯稱係「過失」
      行為云云。惟公司必有實際進貨始能收受統一發票，必有實際出貨始能開立統
      一發票，以為進銷憑證資為報稅之用，苟有虛受虛開發票之舉，即涉有逃漏稅
      、幫助逃漏稅之嫌，此為一般經驗法則，擔任公司負責人要職之人實難諉為不
      知。被告甲○明知全瞻公司並未向財貿公司、大銀公司辦理融資租賃借款以向
      耀元公司購買商品，竟應允庚○○、癸○○之請求，為協助耀元公司週轉資金
      ，同意以全瞻公司名義向財貿、大銀公司辦理融資租賃，而簽發如附表三所示
      之票據予財貿、大銀公司，並收受財貿、大銀公司開立如附表四（一）部分所
      示之不實統一發票，又明知全瞻公司並未銷貨予甲國、金馬公司，竟開立如附
      表四（二）部分所示不實之全瞻公司統一發票三張予甲國公司及金馬公司，再
      持該等不實之進項及銷項統一發票申報稅捐，所為自構成填製不實會計憑證及
      行使不實業務文書罪名，其辯稱無違法性認識而係「過失」行為，要屬卸責之
      詞，殊無可採。此外，復有附表三所示之票據明細（全瞻公司開立予財貿公司
      者，見本院八十八年度訴字第五二三號影印卷七二頁正面、七三頁反面、七六
      頁正反面、七九頁正面、八五頁反面、八六頁正面、八七頁反面，即該案扣押
      證物－０２、全瞻公司開立予大銀公司者，見丙○八十八年偵字第一四一九
      號卷第十一頁）、附表四（一）部分所示之統一發票十二張（見丙○八十八年
      偵字第一四一九號卷第一三六至一四一、一七九至一八一頁、本院八十八年訴
      字第一七七○號卷一第一五六至一六一頁）、附表四（二）部分所示之統一發
      票三張（見丙○八十八年偵字第一四一九號卷第一四二頁、本院八十八年訴字
      第一七七○號卷一第一六二頁）可資佐證。
（三）綜右所述，本案事證明確，被告壬○○填製不實會計憑證、行使不實業務文書
      及詐欺取財犯行，被告甲○背信、填製不實會計憑證及行使不實業務文書之犯
      行，均堪認定，應依法論科。
二、論罪科刑部分：
（一）被告壬○○部分：
　　　被告壬○○指示會計人員開立不實之耀元公司統一發票，核其所為係犯商業會
      計法第七十一條第一款之以明知為不實之事項而填製會計憑證罪；另其指示耀
      元公司財務人員填載票據明細表（即票貼融資申請書）後持交附表一所示融資
      銀行詐取票貼融資貸款，所為係犯刑法第二百十六條、第二百十五條之行使不
      實業務文書罪及刑法第三百三十九條第一項之詐欺取財罪。其明知為不實之事
      項而登載於其業務上作成文書之低度行為，應為行使之高度行為所吸收，不另
      論罪。被告壬○○與庚○○、癸○○間具有犯意聯絡及行為分擔；就填製不實
      會計憑證部分，被告壬○○雖未登記為耀元公司總經理，惟其與有商業負責人
      身分之庚○○共同實施犯罪，依刑法第三十一條第一項之規定，仍為共同正犯
      。被告壬○○利用不知情之戊○○、丁○○、己○○為之，係間接正犯。其先
      後多次填製不實會計憑證、行使不實業務文書及詐欺取財犯行，時間緊接，方
      法相同，均各觸犯構成要件相同之罪名，顯皆係基於概括犯意反覆為之，均為
      連續犯，依刑法第五十六條之規定，各以一罪論，並加重其刑。又其所犯上開
      三罪間，有方法結果之牽連關係，依刑法第五十五條之規定，應從重之填製不
      實會計憑證罪處斷。爰審酌被告壬○○犯罪後飾詞圖卸，未能坦承犯行，足見
      並無悔意，以不實之統一發票、支票訛證交易存在，向各融資銀行騙取之票貼
      融資金額甚鉅，嚴重影響社會金融秩序，犯罪之動機、目的在於取得款項供耀
      元公司週轉使用，暨其生活狀況、品行、智識程度、犯罪之手段、所生危害等
      一切情狀，量處如主文所示之刑。
（二）被告甲○部分：
　　　被告甲○無償出借附表二所示之全瞻公司支票予耀元公司，致總額高達一億七
      千八百七十五萬一千零七十二元之票面金額退票，損及全瞻公司債信並使全瞻
      公司負擔鉅額票據債務，核其所為係犯刑法第三百四十二條第一項之背信罪；
      另其收受附表四（一）部分所示不實之財貿、大銀公司統一發票後，再開立附
      表四（二）不實之全瞻公司統一發票予甲國、金馬公司，填載不實之營業人銷
      售額與稅額申報書，併同附表四所示之不實統一發票持以申報營業稅，所為係
      犯商業會計法第七十一條第一款之以明知為不實之事項而填製會計憑證罪及刑
      法第二百十六條、第二百十五條之行使不實業務文書罪。其明知為不實之事項
      而登載於其業務上作成文書之低度行為，應為行使之高度行為所吸收，不另論
      罪。被告甲○與庚○○、癸○○就填製不實會計憑證、行使不實業務文書部分
      ，參與共謀，推由被告甲○指示不知情之全瞻公司會計人員下手實施，應以共
      同正犯論。其利用不知情之公司會計人員填製不實統一發票及營業人銷售額與
      稅額申報書，持以申報稅捐，係間接正犯。其先後多次出借全瞻公司支票之背
      信犯行與填製不實會計憑證犯行，時間緊接，方法相同，均各觸犯構成要件相
      同之罪名，顯皆係基於概括犯意反覆為之，均為連續犯，依刑法第五十六條之
      規定，各以一罪論，並加重其刑。又其所犯填製不實會計憑證及行使不實業務
      文書二罪間，有方法結果之牽連關係，依刑法第五十五條之規定，應從一重之
      填製不實會計憑證罪處斷。被告甲○所犯背信罪與填製不實會計憑證罪，犯意
      各別，罪名不同，應分論併罰之，檢察官認應以牽連犯論，容有誤會。公訴人
      雖未引用背信條文，惟於事實欄已載明「耀元公司跳票後，造成全瞻公司損失
      」，背信部分業經起訴，本院自應加以裁判。爰審酌被告甲○犯罪後飾詞辯稱
      並無犯意，然尚能坦承所為，因囿於情誼出借全瞻公司支票，導致全瞻公司負
      擔鉅額票據債務，嚴重影響該公司營運，收受並開立不實統一發票持以申報稅
      捐，雖未發生逃漏稅之結果（詳後述），然亦損及稅捐機關查核稅捐之正確性
      ，犯罪之動機、目的在於協助耀元公司週轉資金，暨其生活狀況、品行、智識
      程度、犯罪之手段、所生危害等一切情狀，各量處如主文所示之刑，並定其應
      執行刑。
三、不另為無罪之諭知部分：
（一）被告壬○○部分：
      公訴人另以被告壬○○以附表一編號十七、二五、四八、五六、六十至八一所
      示之統一發票，向中興銀行東門分行、臺中商銀松山分行、中國商銀民生分行
      等銀行辦理票貼融資貸款，使前開銀行誤認該客票存有交易行為之基礎，無虞
      兌現，而貸予款項云云。經查，本院向中興銀行東門分行、臺中商銀松山分行
      分別函查耀元公司以附表一編號十七、二五之發票向該二銀行辦理票貼融資之
      貸款金額及相關支票資料，該二銀行均回覆無該等發票記錄（見本院八十八年
      訴字第一七七○號卷二第一八一、五三頁），堪認公訴人此部分所指應有訛誤
      ；另耀元公司以附表一編號四八、五六、六十至八一所示之統一發票向中國商
      銀民生分行辦理票貼融資後，各該支票發票日屆至後均已兌現，業據本院向各
      該銀行函查無誤，有附表備註欄所示之函文附卷足憑，此部分票據既已兌現，
      難認係以不實交易憑證訛騙銀行辦理票貼融資。上開部分原應為無罪之諭知，
      惟公訴人認此部分與前開有罪部分係裁判上一罪之關係，爰不另為無罪之諭知
      。
（二）被告甲○部分：
    １全瞻公司出借支票予耀元公司，被告甲○涉嫌填製不實會計憑證罪、行使不實
      業務文書罪及詐欺取財罪部分：
      公訴人認被告甲○與被告壬○○、庚○○、癸○○等人，基於概括犯意之聯絡
      ，連續多次製造不實之交易往來，對開支票與不實之發票，全瞻公司共開立總
      額逾三億元之支票供耀元公司等持向銀行辦理票貼貸款，詐得款項，因認被告
      甲○涉有填製不實會計憑證罪、行使不實業務文書罪及詐欺取財罪嫌。經查：
      全瞻公司八十六年及八十七年間並未提出耀元公司開立之統一發票（見本院八
      十八年訴字第一七七○號卷三第六至十二頁）做為進項憑證，據以申請該公司
      之營業稅及營利事業所得稅，此有財政部臺北市國稅局大安稽徵所九十一年一
      月十一日財北國稅大安審字第九一０六０二六五號函在卷足稽（見本院八十八
      年訴字第一七七○號卷二第四０七頁）。苟被告甲○明知耀元公司開立該等金
      額總計高達六千一百四十二萬六千七百六十二元之統一發票予全瞻公司，而與
      被告壬○○、庚○○、癸○○等人互有以不實發票、支票訛證交易存在而向銀
      行詐騙票貼融資款項之犯意聯絡，其豈有不虛列為成本以供全瞻公司申報稅捐
      減免稅款之理！足認被告甲○辯稱伊僅有單純「出借支票」之行為，未收受耀
      元公司任何統一發票，不知耀元公司開立上開統一發票併同伊出借之全瞻公司
      支票向銀行辦理票貼融資之事，應非虛妄，堪以採信，是難論以填製不實會計
      憑證罪、行使不實業務文書罪及詐欺取財罪。此部分原應為無罪之諭知，惟公
      訴人認此部分與前開有罪部分（即背信部分）有裁判上一罪之關係，爰不另為
      無罪之諭知。
    ２全瞻公司收受不實之財貿、大銀公司統一發票，並開立不實之統一發票予甲國
      、金馬公司，持不實進銷項統一發票申報稅捐，被告甲○涉嫌逃漏稅及幫助逃
      漏稅部分：
      (1)全瞻公司逃漏稅部分：
      　公訴人認被告甲○意圖逃漏稅捐，收受耀元公司所提供之財貿公司、大銀公
        司等開立總額達五千八百萬元（含稅並加手續費實係五八、一九二六一七元
        ）之不實發票，並應耀元公司之請，開立總額達五千七百餘萬元（含稅實係
        五四、九三八、三八九元）之不實發票予甲國公司、金馬公司等，作為沖銷
        稅款使用，以不正當方法逃漏稅捐，涉有稅捐稽徵法第四十一條、第四十七
        條之逃漏稅捐罪嫌。經查：右開統一發票均屬不實進銷項憑證，全瞻公司並
        無該等進貨銷貨之事實，業據被告甲○供認不諱，檢察官亦同此認定，全瞻
        公司既無該等營業事實及營利所得，自無逃漏營業稅及營利事業所得稅之餘
        地。況全瞻公司取得大銀及財貿公司開立不實發票五二、二六四、０四二元
        （未含稅），並開立予甲國、金馬公司不實銷項發票五二、三二二、二七五
        元（未含稅），查全瞻公司係就上開發票之品項，同樣又開立予該二公司，
        且全瞻公司已就該筆銷項依法報繳，是其虛報進項稅額二、六一三、二０二
        元小於銷項稅額二、六一六、一一四元，尚未構成實質逃漏稅，依據司法院
        大法官會議釋字第三三七號解釋意旨，應免予處漏稅罰，此有臺北市稅捐稽
        徵處九十年五月七日北市稽核甲字第九０六二一七二六００號函及該函檢附
        之稽核報告在卷足憑（見本院八十八年訴字第一七七○號卷二第三０六頁）
        。足證全瞻公司雖持附表四所示之財貿、大銀公司進項統一發票、全瞻公司
        銷項統一發票申報稅捐，然並未發生使全瞻公司逃漏稅捐之結果，全瞻公司
        負責人甲○所為自不構成稅捐稽徵法第四十一條、第四十七條之逃漏稅捐罪
        。
      (2)全瞻公司幫助甲國、金馬公司逃漏稅捐部分：
        再查，甲國及金馬公司均無交易事實，卻取得全瞻公司虛開之三紙發票扣抵
        乙節，因該二公司已申請暫停營業，公司負責人亦均未到處備查，究其是否
        涉有虛進虛銷或與前開案關營業人循環開立發票，因而造成逃漏稅之情事，
        擬將案關資料函請所轄分處於該二公司復業時依法查辦，此有上開臺北市稅
        捐稽徵處函附之稽核報告可憑（見本院八十八年訴字第一七七○號卷二第三
        一三頁）。由此足證全瞻公司開立不實統一發票予甲國、金馬公司，是否幫
        助該二公司逃漏稅捐，因甲國、金馬公司已申請暫停營業，公司負責人亦均
        未到稅捐單位備查說明，是否涉有虛進虛銷或與前開案關營業人循環開立發
        票，因而造成逃漏稅之結果不明，公訴人既未舉出其他事據證明全瞻公司開
        立附表四（二）部分之統一發票予甲國、金馬公司確造成該二公司逃漏稅之
        結果，自難遽論全瞻公司負責人被告甲○稅捐稽徵法第四十三條之幫助逃漏
        稅捐罪名。況全瞻公司與甲國、金馬公司既無實際交易，因無營業事實及營
        利所得，自無逃漏營業稅及營利事業所得稅可言。
      (3)此等部分原應為無罪之諭知，惟公訴人認此部分與前開有罪部分（即填製不
        實會計憑證罪、行使不實業務文書罪部分）係裁判上一罪之關係，爰不另為
        無罪之諭知。
貳、被告乙○○無罪部分：
一、公訴意旨另以：乙○○原係財貿公司總經理（現為董事長），為該公司業務主管
    ，明知該公司董事長庚○○所經營之耀元公司財務發生危機，計劃以假買賣向銀
    行辦理票貼詐財，仍與庚○○等人基於概括犯意之聯絡，明知耀元公司及金馬公
    司、永元公司、甲國公司、恒進公司、全瞻公司間並無實際交易存在，仍辦理前
    開公司間之租賃融資，持前開公司辦理融資時交付之本票或支票及財貿公司開立
    之不實發票，向各往來銀行辦理票貼融資，貸得金額高達上億元。期間財貿公司
    並開立不實發票予全瞻公司等，使財貿公司無故負擔鉅額營業稅，嗣耀元公司倒
    閉，造成連續跳票反應後，使財貿公司債權無法確保，遭受鉅額損失。因認被告
    乙○○涉有填製不實會計憑證、行使不實業務文書、詐欺取財、背信等罪嫌。
二、按犯罪事實應依證據認定之，無證據不得認定其犯罪事實；又不能證明被告犯罪
    者，應諭知無罪之判決，刑事訴訟法第一百五十四條第二項、第三百零一條第一
    項分別定有明文。次按刑事訴訟法上所謂認定犯罪事實之證據，係指足以認定被
    告確有犯罪行為之積極證據而言，該項證據自須適合於被告犯罪事實之認定，始
    得採為斷罪資料。且認定不利於被告之事實，須依積極證據，苟積極證據不足為
    不利於被告事實之認定時，即應為有利於被告之認定，更不必有何有利之證據。
    如未能發現相當證據，或證據不足以證明，自不能以推測或擬制之方法，以為裁
    判之基礎。又刑事訴訟上證明之資料，無論其為直接或間接證據，均須達於通常
    一般之人均不致有所懷疑，而得確信其為真實之程度，始得據為有罪之認定，若
    其關於被告是否犯罪之證明未能達此程度，而有合理性懷疑之存在，致使無從形
    成有罪之確信，即不得遽為不利被告之認定，此分別有最高法院二十九年上字第
    三一○五號、三十年上字第八一六號、四十年臺上字第八六號、七十六年臺上字
    第四九八六號判例可資參照。
三、公訴人認被乙○○涉有填製不實會計憑證、行使不實業務文書、詐欺取財、背信
    等罪嫌，無非係被告乙○○知情並審核財貿公司之貸款等情，迭據庚○○、癸○○、甲○等人供承屬實、財貿公司開立予全瞻公司之統一發票六紙（即附表四（
    一）編號１至６）、暨財貿公司與耀元公司雖無直接業務往來，然財貿公司與金
    馬公司、甲國公司、永元公司、恒進公司均有業務往來，票貼貸款案經被告乙○○審核等節，為被告乙○○承稱無訛，衡諸被告乙○○位居財貿公司要職，苟非
    知情共犯，應不致於獨對全瞻公司、永元公司、金馬公司、甲國公司等特定廠商
    不實交易為融資貸款，寬予審核，且卷附財貿公司開立於全瞻公司之統一發票六
    紙，乙○○雖稱交易屬實，然此六筆交易不在存業經被告甲○自承無訛，全瞻公
    司並曾開立五十四張本票，提供財貿公司辦理客票融資，堪認被告乙○○亦係知
    情共犯等為依據。
四、訊據被告乙○○堅詞否認涉有公訴人所指之犯行，辯稱：
（一）財貿公司係經營融資性租賃業務，雖介入融資，但實際上機械或原物料係廠商
      依自己的需求選購，財貿公司係準金融機構，不可能瞭解各行各業之客戶所需
      要之各種設備或原物料，換言之，租賃公司不可能參與客戶之選購、收貨或驗
      貨或更複雜的指定送中間加工廠商或上下游廠商的收驗貨等，而是客戶已選購
      好物品，由租賃公司代為購買，而出賣人直接將物品送交實際之購買者，並取
      得買受人之收貨驗貨證明，再由買受人備妥證明文件本票或分期償還支票等交
      與租賃公司，租賃公司再持票據到往來銀行辦理票貼，得款後再撥交出賣人，
      故租賃公司實際上並不會介入買賣，故交易之虛實非必租賃公司能判斷。
（二）伊雖與庚○○均是財貿公司之股東，且分任總經理與董事長，但伊並未投資庚○○之耀元公司或金馬、永元、甲國、恆進、全瞻等公司分文，亦未受僱或參
      與該等公司之業務，故不知悉該等公司之營業狀況？公訴人未查證或提出何以
      認定伊明知耀元發生財務危機之任何事證，竟認定伊明知，顯屬臆測。
（三）伊僅佔財貿公司百分之五之股權，庚○○則有百分之三十左右之股權，對財貿
      公司擁有絕對的經營權，本案有關耀元與金馬等公司之交易，欲向財貿公司辦
      理融資，亦是庚○○交辦，且非第一次交辦，其交辦過之亞群公司或恆進公司
      數筆融資，亦均順利完成，而伊在財貿公司係因任職中央租賃公司多年，累升
      至經理，對於融資性租賃有豐富之經驗，故由股東推舉為總經理，但伊屬管理
      階層，實際之業務係由業務人員辦理，且總經理僅有核准二百萬元以下融資案
      之權限，超過二百萬元必須經董事會核准，本案向財貿公司辦理融資租賃者，
      其中永元公司共十三件，全瞻公司九件、甲國公司八件、金馬公司十一件、共
      四十一件，其中有二十九件係超過二百萬元，非伊擔任總經理之權限，須提交
      董事會審查，除庚○○董事長暨伊為董事外，另癸○○一席係因庚○○之指定
      ，另二席則分屬大穎集團及臺灣良得電子集團，都各有龐大之事業，無法每案
      或經常出席董事會，故由業務單位製作明細簽報意見傳真各董事審閱，再以電
      話徵詢意見，如無意見即拍板定案，故此四十一件授信案，皆無正式董事會紀
      錄，但在本案爆發後，由董事林健斌代理董事長，於八十七年四月七日召開之
      股東臨時會議已追認此全部授信案，提報八十七年股東常會通過，並於八十七
      年六月十九日之董事會中推舉伊為董事長。
（四）法院審理中諭知陳報永元、全瞻、甲國、金馬等公司以其本身之支票向財貿公
      司辦理融資性租賃，財貿公司轉以該等支票持向大眾商銀等金融機構貼現之支
      票明細，伊已於九十年一月三十日陳報，並就各該公司向財貿公司辦理融資性
      租賃提出說明，而附呈之支票明細與起訴書之附表支票明細無一相同，且已全
      部由背書人即財貿公司償還各貼現銀行，各銀行並未有絲毫損失，何來被害？
      伊在本案中之情形，與曾經調查局約談但未起訴之大銀公司負責人陳賢明，環
      球資融公司之林庭盛並無二致，且在事後向庚○○之催討中，三家融資公司亦
      併列為債權人與庚○○達成之清償協議書，陳賢明、林庭盛二人亦未被認定與
      庚○○或其他被告共謀詐欺，何以相同情節之伊就有共謀。伊實無填製不實會
      計憑證、行使不實業務文書、詐欺取財、背信等行為。
五、經查：
（一）客觀事實之認定：
　　１財貿公司確有持金馬、永元、甲國、恒進、全瞻等公司簽發之票據向銀行辦理
　　  票貼融資：
　　　查財貿公司確實持金馬、永元、甲國、恒進、全瞻等公司簽發之票據向大眾商
      業銀行新生分行、寶島銀行儲蓄部、上海商業銀行松南分行、臺中商業銀行松
      山分行、中央票券公司、宏福票券公司、臺灣中小企業銀行儲蓄部、亞太商業
      銀行臺北分行、交通銀行城北分行、慶豐銀行敦化分行、中興票券公司、中國
      國際商業銀行大安分行、臺北企業深坑分行、大安商業銀行中和分行、第一商
      業銀行八德分行、中國信託商業銀行松山分行、萬泰銀行儲蓄部、玉山銀行儲
      蓄部、中華商業銀行營業部、中興商業銀行東門分行、桃園分行、聯邦商業銀
      行南京東路分行、大安商業銀行中和分行、中國國際商業銀行大安分行、臺灣
      土地銀行松山分行、臺北銀行長安分行、萬泰銀行儲蓄部辦理票貼融資，此有
      被告乙○○於本院提出之財貿與永元等公司辦理融資性租賃所收取之支票明細
      一份（見本院八十八年訴字第一七七○號卷一第二四六至頁二八六頁）及在財
      貿公司扣得之票據異動單、銀行票貼明細表可憑（見本院八十八年訴字第五二
      三號影印卷第六七頁以下），並為被告乙○○是認無誤。
    ２耀元公司與全瞻公司間確無實際買賣交易：
      次查耀元公司與全瞻公司間實際上並無買賣交易行為，亦據全瞻公司負責人即
      被告甲○當庭供認全瞻公司雖與財貿公司簽訂融資貸款契約，惟未與耀元公司
      簽訂買賣契約（見本院八十八年訴字第一七七○號卷三第三一二頁），因耀元
      公司負責人庚○○央求伊以全瞻公司名義向財貿、大銀公司辦理融資租賃，故
      而簽發如附表三所示之全瞻公司票據予財貿、大銀公司，並收受財貿、大銀公
      司開立如附表四（一）部分所示之不實統一發票等語在卷，已如前述。
　　３從而於茲所應審究者乃被告乙○○是否明知「耀元公司與金馬、永元、甲國、
      恒進、全瞻等公司並無實際交易行為」，而故意偽辦前開公司間之融資租賃，
      再持不實之統一發票、票據向各往來銀行辦理票貼融資，訛貸款項。
（二）主觀犯意之說明：
　　１按融資租賃分期付款之作業方式為買受人向其所選定供應商選定標的物後，再
      向租賃公司申請辦理分期付款交易，經租賃公司審核買受人之信用及付款能力
      後，即與買受人簽訂分期付款買賣合約書，標的物則由供應商直接交付予買受
      人，買受人驗收無誤後，即出具交貨及驗收證明書，並交付分期付款支票、本
      票等予租賃公司，租賃公司則依據是項交貨及驗收證明書，支付貨款予供應商
      ，買受人則依約支付分期價金予租賃公司。標的物之規格、型式、數量及供應
      商，係由買受人自行選定，並由供應商將標的物直接交付予買受人，租賃公司
      因並非最終使用者，亦無法對所有標的物具有專業知識，所以並不介入買受人
      與供應商間之洽商，亦不負擔標的物之瑕疵擔保及運送、驗貨等責任，買受人
      出具交貨及驗收證明書予租賃公司後，即不得再對租賃公司主張與交貨驗收證
      明書之意旨不一致之主張。租賃公司係依買受人之請求及所出具之交貨與驗收
      證明書付款予供應商，並因此取得買受人所交付分期價金票據等情，有臺北市
      租賃商業同業公會八十八年十一月（八八）北租同字第０四八號函在卷可稽（
      見本院八十八年訴字第一七七○號卷三第二０四至二０六頁）。
　　２而證人即大銀公司負責人陳賢明於八十七年十一月十日調查時亦證稱：在八十
      六年底庚○○曾介紹一間全瞻公司來，以欲購買耀元公司音效卡、晶片等物料
      向大銀公司辦理分期融資，經本公司分二筆匯款總價二千九百元萬元予耀元公
      司，並取得耀元公司開立之發票後，全瞻公司則開立分期票予本公司，本公司
      始另開立發票予該公司，整個過程完全按正常程序進行，且符合稅法相關規定
      ，並無任何違法或違章情事。由於我們租賃公司仍須向銀行辦理票貼融資才能
      得資金，因各銀行有一定之融資額度等限制，所以我們通常和客戶往來時會化
      整為零將匯款及發票分散以便作業，我想和耀元公司間亦基於此考慮才會這麼
      做的。本公司於收到耀元公司之發票後會附證向銀行辦理融資，所以不可能是
      先開給本公司再回收作廢。我們租賃公司雖扮演向供應商如耀元公司買貨再轉
      售予需求廠商如全瞻公司之角色，但不實際經手實體買賣過程，以這個案子為
      例，我們大銀租賃是在取得耀元公司開立之發票並向全瞻公司取得驗貨證明單
      ，確認該二公司買賣完成，才依全瞻公司指示撥款入耀元公司帳戶內，基本上
      買賣雙方既皆無異議，我們沒理由懷疑買賣之真實：：，我們公司完全依法辦
      理等語在卷（見丙○八十八年偵字第一四一九號卷第九、十頁）。
    ３證人陳賢明上開證詞，合於臺北市租賃商業同業公會八十八年十一月（八八）
      北租同字第０四八號函示之融資租賃分期付款之作業方式，亦與被告乙○○之
      辯詞相符，並有被告乙○○提出之財貿公司與全瞻公司、甲國公司簽訂之附條
      件買賣契約書附卷可稽（見本院八十八年訴字第一七七○號卷三第二０九至二
      三八頁）。是本案除有其他積極事證足認被告乙○○對於「耀元公司與金馬、
      永元、甲國、恒進、全瞻等公司並無實際交易行為」此節知情外，財貿公司既
      依一般融資租賃分期付款作業方式辦理，自難對其課以填製不實會計憑證、行
      使不實業務文書、詐欺取財、背信等罪責。
　　４查證人庚○○前於調查局係供稱：財貿公司我擔任董事長，為實際負責人，總
      經理乙○○則係業務主管，所以相關開票等事宜必須經乙○○同意後辦理，乙○○當然知情，不過對於開立這些支票給耀元公司作何用途，乙○○可能不會
      十分瞭解等語在卷（見丙○八十七年偵字第二一二四四號卷第十四頁）。其嗣
      於九十年一月十六日在本院更詳述：乙○○我認識，他是財貿公司總經理，當
      時我是財貿公司董事長，財貿公司雖然採總經理制，但只有二百萬左右以下的
      額度，超過的部分都要經過董事會決定才能決行，耀元公司是由財貿公司幫我
      們做租賃契約分期付款，耀元與其他公司沒有真正往來，因為耀元公司當時信
      用還不錯，所以財貿公司才會幫我們做分期付款，我個人也沒有跟乙○○講耀
      元公司與其他公司沒有往來，因為我講了後怕他不願意，因為財貿公司有規定
      ，任何董事不能關說貸款之事，據我所知乙○○會幫耀元公司做分期付款，應
      該是在不知情情況下所為，且當時是經過財貿董事會同意：：，乙○○沒有參
      與耀元、金馬、全瞻、甲國、永元、恒進等公司的經營。印象中也沒有持有股
      份，財貿公司對客戶間得買賣，都是沒有實際參與，只是根據客戶提出的資料
      作評估，財貿對我們耀元公司的分期付款也是如此，所以財貿公司應該不知道
      等語（見本院八十八年訴字第一七七○號卷一第二三七頁、二三九頁）。
　　５次查被告乙○○雖擔任財貿公司之總經理，惟並未持有耀元、金馬、永元、甲
      國、恒進、全瞻等公司之股份或擔任該等公司之董監或經理人，此有卷附各該
      公司之登記資料影本在卷足稽（見本院八十八年訴字第一七七○號卷一第一七
      三至一八六頁）。並經證人庚○○於本院證述綦詳，核與證人癸○○證述被告
      乙○○確未涉足耀元公司業務等語相符（見本院八十八年訴字第一七七○號卷
      一第三三二頁），是被告乙○○辯稱伊不知悉耀元公司或金馬、永元、甲國、
      恆進、全瞻等公司營業狀況及耀元公司發生財務危機等語，應非子虛。查一般
      融資公司並不介入買受人與供應商間之洽商，亦不負擔標的物之瑕疵擔保及運
      即支付貨款予供應商，業如前述，是被告乙○○辯稱伊不知耀元公司與金馬、
      永元、甲國、恆進、全瞻等公司無實際買賣交易，僅審核書面文件辦理融資租
      賃等語，合乎常情，自應採信。
　　６公訴人所指被告乙○○知情並審核財貿公司之貸款等情，迭據癸○○、甲○供
      承屬實；惟查，依卷證資料癸○○並未為此指證，至於被告甲○亦僅供承收受
      如附表四（一）部分之財貿公司統一發票並開立如附表三所示之票據予財貿公
      司，並未指陳被告乙○○知悉耀元與全瞻公司偽作買賣。另檢察官以財貿公司
      與耀元公司雖無直接業務往來，然與金馬公司、甲國公司、永元公司、恒進公
      司均有業務往來，票貼貸款案經位居要職之被告乙○○苟非知情共犯，應不致
      寬予審核；惟融資租賃公司並不介入實際買賣雙方之交易，僅憑書面文件審核
      辦理，已如前述，檢察官以財貿公司與金馬公司、甲國公司、永元公司、恒進
      公司有附條件買賣之業務往來，遽認被告乙○○對於假交易一事知情，自乏依
      據。末者，證人庚○○於八十七年十月九日偵訊時雖略稱：知情的如乙○○（
      財貿）、張耀彥（甲國）、李仁芳（理茲），他們知情詐貸情事一語（見丙○
      八十七年偵字第二一二四四號卷第五十九、六十頁），然被告乙○○否認知情
      ，且證人庚○○前在調查局及嗣後在本院均證述被告乙○○不知情，其偵訊中
      之指證既與前後所述歧異，且所指知情詐貸之事，究係指附表一所示耀元公司
      向銀行詐貸部分抑或指財貿公司向銀行詐貸，偵訊筆錄之記載並不明確，揆諸
      前揭最高法院判決要旨，即非共同被告之共犯之自白不得作為認定被告犯罪之
      唯一證據，仍須有補強證據擔保該共犯自白之真實性，始得採認，本院認尚難
      以庚○○偵訊時語意不明之簡短一語，又與其前後供證內容均相齟齬之詞，遽
      為不利被告乙○○之認定，併此敘明。
（三）此外，復查無其他積極證據足資認定被告乙○○涉有公訴人所指之填製不實會
      計憑證、行使不實業務文書、詐欺取財及背信等犯行，既不能證明其犯罪，依
      法自應為無罪之諭知。
據上論斷，應依刑事訴訟法第二百九十九條第一項前段、三百零一條第一項，商業會
計法第七十一條第一款，刑法第十一條前段、第二十八條、第三十一條第一項、第五
十六條、第三百四十二條第一項、第三百三十九條第一項、第二百十六條、第二百十
五條、第五十五條、第五十一條第五款，罰金罰鍰提高標準條例第一條前段，判決如
主文。
本案經檢察官陳麗芬到庭執行職務
中　　　華　　　民　　　國　　九十三　　年　　　五　　　月　　三十一　　日
                                      臺灣臺北地方法院刑事第五庭
                                          審判長法  官 黃程暉
                                                法　官 高偉文
                                                法　官 吳靜怡
右正本證明與原本無異。
如不服本判決，應於判決送達後十日內，向本院提出上訴狀。
                                                書記官 游秀珠
中　　　華　　　民　　　國　　九十三　　年　　　六　　　月　　　一　　　日
附錄本案論罪科刑法條全文：
商業會計法第七十一條
商業負責人、主辦及經辦會計人員或依法受託代他人處理會計事務之人員有左列情事
之一者，處五年以下有期徒刑、拘役或科或併科新台幣十五萬元以下罰金：
一  以明知為不實之事項，而填製會計憑證或記入帳冊者。
二  故意使應保存之會計憑證、帳簿報表滅失毀損者。
三  意圖不法之利益而偽造、變造會計憑證、帳簿報表內容或撕毀其頁數者。
四  故意遺漏會計事項不為記錄，致使財務報表發生不實之結果者。
五  其他利用不正當方法，致使會計事項或財務報表發生不實之結果者。
中華民國刑法第二百一十六條(行使偽造變造或登載不實之文書罪)
行使第二百十條至第二百十五條之文書者，依偽造、變造文書或登載不實事項或使登
載不實事項之規定處斷。
中華民國刑法第二百一十五條(業務上文書登載不實罪)
從事業務之人，明知為不實之事項，而登載於其業務上作成之文書，足以生損害於公
眾或他人者，處三年以下有期徒刑、拘役或五百元以下罰金。
中華民國刑法第三百三十九條(普通詐欺罪)
意圖為自己或第三人不法之所有，以詐術使人將本人或第三人之物交付者，處五年以
下有期徒刑、拘役或科或併科一千元以下罰金。
以前項方法得財產上不法之利益或使第三人得之者，亦同。
前二項之未遂犯罰之。
中華民國刑法第三百四十二條(背信罪)
為他人處理事務，意圖為自己或第三人不法之利益，或損害本人之利益，而為違背其
任務之行為，致生損害於本人之財產或其他利益者，處五年以下有期徒刑、拘役或科
或併科一千元以下罰金。
前項之未遂犯罰之。
